【裁判字號】    95,訴,265
【裁判日期】    951031
【裁判案由】    遺產稅
【裁判全文】
高雄高等行政法院判決
                                     95年度訴字第00265號
                              .
原      告  乙○○
訴訟代理人  李鴻琦會計師
原      告  甲○○
            丙○○
共      同
訴訟代理人  陳石城會計師
被      告  財政部高雄市國稅局
代  表  人  邱政茂局長
訴訟代理人  壬○○
            辛○○
上列當事人間因遺產稅事件，原告不服財政部中華民國95年3月7
日台財訴字第09500036410號訴願決定，提起行政訴訟。本院判
決如下︰
    主  文
被告應給付原告乙○○、丙○○各新台幣壹仟零伍拾肆萬參佰零
壹元；給付原告甲○○新台幣陸佰零貳萬參仟零貳拾玖元。
訴訟費用由被告負擔。
    事  實
甲、事實概要：
    緣原告之被繼承人周基巖於民國（下同）86年8月2日死亡，
    原告申報遺產稅案，原經被告核定應納遺產稅額為新台幣（
    下同）109,486,379元，並經原告不服提起行政救濟中，繼
    承人（亦即納稅義務人）乙○○、丙○○、甲○○、周業裕
    （歿，繼承人皆拋棄繼承）、丁○○、戊○○、己○○、庚
    ○○等7人，除繼承人丁○○申請按其應繼分1/7分單繳納（
    稅額15,640,911元）外，餘6/7稅額（93,845,468元）經被
    告以全體繼承人為納稅義務人發單課徵，旋由原告乙○○及
    丙○○各繳納1/3稅額36,495, 460元，原告甲○○繳納4/21
    稅額20,854,548元在案。嗣前揭遺產稅行政救濟案，於本院
    93年度訴字第317號訴訟中達成和解，被告乃依該和解內容
    更正核定遺產稅應納稅額為76,722,011元，核算結果原告溢
    繳稅額有31,620,904元（含加計利息及扣抵欠稅後淨額）。
    原告乃向被告申請按各實際繳款人所繳稅款比例分別開立退
    稅支票退還上開溢繳稅款（丁○○部分業已依其繳納比例退
    還），經被告以94年11月8日財高國稅徵字第0940072630號
    函予以拒絕；遂提起本件給付訴訟。
乙、兩造聲明：
一、原告聲明求為判決：
  (一)被告應給付原告乙○○10,540,301元；給付原告丙○○10,5
    40,301元；給付原告甲○○6,023,029元。
  (二)訴訟費用由被告負擔。
二、被告聲明求為判決：
  (一)原告之訴駁回。
  (二)訴訟費用由原告負擔。
丙、兩造主張之理由：
一、原告起訴意旨略謂︰
  (一)被告原對原告之被繼承人周基巖遺產稅發單徵收稅額109,48
    6,379元，經繼承人之一丁○○申請分單繳納，被告乃依其
    應繼分1/7開立以丁○○為分單人名義之繳稅單，金額為15,
    640,911元，餘6/7金額為93,845,468元乃以其餘繼承人名義
    開單徵收。惟因全體繼承人無法依各自應繼分提出繳款，原
    告為履行應盡納稅義務，乃決定先行繳納。對該遺產稅實際
    出資繳納明細如下：繼承人丁○○繳納其分單金額15,640,9
    11元，另張分單後之遺產稅單93,845,468元，則由原告丙○
    ○繳納36,495,460元（台灣土地銀行中正分行94年3月17日
    支票、票號：PQ0000000），乙○○繳納36,495,460元（台
    北富邦銀行新興分行94年3月17日支票、票號：BA0000000）
    ，甲○○繳納20,854,548元（高市第三信用合作社灣仔內分
    社94年3月16日支票、票號：GA0000000，金額13,854,548元
    及第一銀行灣內分行94年3月16日支票、票號：EH0000000、
    金額7,000,000元）。由上可知上開應納稅額109,486,379元
    實際係由繼承人丁○○繳納1/7，乙○○繳納1/3，丙○○繳
    納1/3及甲○○繳納4/21。因本件遺產稅嗣後於鈞院行政訴
    訟中與被告達成和解，致原告及訴外人丁○○因而溢繳稅款
    31,620,904元（含加計利息），原告乃夥同訴外人丁○○向
    被告申請按實際出錢繳納稅捐者所負擔之比例，依該比例退
    還乙○○1/3、丙○○1/3及甲○○4/21，不得將溢繳稅款退
    給未出錢繳稅者，並提出原告實際繳稅之證明，被告原以94
    年6月16日財高國稅徵字第0940038043號函知原告須檢附切
    結書始可辦理，嗣被告於同年10月14日以財高國稅徵字0940
    072517號函將前函廢棄，並於94年ll月8日以財高國稅徵字
    第0940072630號函否准原告之申請，顯有不合。
  (二)查最高行政法院93年度判字第1037號判決意旨：「按繼承人
    對於遺產稅之債務，固屬連帶債務，而需就整體給付負擔義
    務，惟其所提出之給付，除有明示外，應認各連帶債務人係
    為清償自己之債務而為給付。故遺產稅如有溢繳之情形，亦
    僅該提出給付之連帶債務人始為就溢繳稅款所生稅法上之不
    當得利返還請求權人，並非當然以全體繼承人為連帶債權人
    」。又上開溢繳之稅款既由原告等部分繼承人各繳一定比例
    稅款完納，則該溢繳稅款顯非全體繼承人公同共有，亦非連
    帶債權，而為各繳款人分別就其繳納之金額有請求退還之公
    法上請求權，自應按各繳款人所溢繳之金額辦理退稅。準此
    ，本件應退溢繳稅款31,620,904元應退還給實際繳款人始合
    法理。
  (三)依據前開繳款事實及證明與公法請求權之法理，原告請求該
    退稅款應按實際繳款人繳款比例退還，即應退還給乙○○1/
    3（10,540,301元），丙○○1/3（10,540,301元），甲○○
    4/21（6,023,029元），實屬合法、合理及合情之請求。
  (四)另查被告以民法第280條及第281條第1項規定為主張而否准
    原告申請退稅之理由，惟查民法第280條係就連帶債務人相
    互間應平均分擔義務，若因債務人中之一人應單獨負責之事
    由所致損害及費用，由該債務人負擔「該損害及費用」之規
    定，與本件具體情形完全無涉，蓋本件原告繳清遺產稅且有
    溢繳情形，並無所謂「有債務人中之一人應單獨負責情事」
    ，且連帶債務人僅就連帶債務負平均分擔義務之責，本件連
    帶債務僅為「遺產稅本身」，並不包括溢繳之部分，溢繳之
    稅款非屬連帶債務其理甚明。次查民法第281條第1項係規定
    連帶債務人中之一人因清償、代物清償、提存或混同，致他
    債務人同免責任者，得向他債務人請求償還各自分擔之部分
    ，所適用者亦僅限於「連帶債務」，亦即屬繼承人所應共同
    分擔之遺產稅部分，原告所溢繳之稅金既非連帶債務，自無
    由未繳款其他人分享退稅權利，再由原告依民法第281條第1
    項規定向其請求償還之理，被告顯然誤解上開法律規定，原
    告得向其他繼承人請求者乃「遺產稅本身之公同債務」中屬
    其他未實際繳納稅款之繼承人應分擔部分而已，至於溢繳部
    分所生之不當得利返還請求權人，則並非當然以全體繼承人
    為連帶債權人，稅法既未明文規定此項溢繳稅款如何退還，
    自應適用民法規定辦理。查上開溢繳稅款既由原告所繳納，
    此為被告所不否認，於法律上之性質顯然非全體繼承人共有
    ，亦非連帶債權，當然應由實際繳納之人始有請求退還之公
    法上請求權。
  (五)被告雖已肯認原告所提出之憑證足以證明該遺產稅係原告所
    繳納，卻因其他未繳納稅款之納稅義務人有異議，且以實際
    繳納稅款者出資來源非屬其審查範疇為由，並質疑原告所繳
    納應繼分以外款項之性質若何？實際出資繳稅情形如何？因
    而否准原告按實際繳納稅款比例分別退稅之請求；惟查原告
    既已提出證據證明系爭溢繳稅款由原告以具名之銀行支票支
    付，則被告實無需審究係如何出資，與本件要求退稅給實際
    繳稅之人並無關聯。再者，被繼承人所遺留之遺產除已提供
    抵繳遺產稅或贈與稅外，全體繼承人至今尚未協議遺產分割
    或分配，有關原告繳交應繼分以外稅款之清理，於進行遺產
    協議時自會與其他繼承人進行會算，實無勞被告費心。
  (六)訴願決定又謂「本件原告如有代戊○○、己○○、庚○○繳
    納其應分擔部分之稅款，因事涉私權應由渠等依民事途徑解
    決，以取得向戊○○等三人之求償權」等語，惟查原告僅就
    實際溢繳稅款部分請求退給原告，因該款項係原告才享有之
    公法請求權，如認屬全體繼承人所有，顯然違反前開溢繳稅
    款非屬全體繼承人之公法請求權法理，原告縱有需要向戊○
    ○等三人求償，亦僅限於依民法第281條第1項所規定之請求
    權而已，而非如訴願決定所言，將溢繳款項退給全體繼承人
    ，再由原告依民事途徑向案外人求償，如此豈非畫蛇添足？
    本件系爭重點在於非由全體納稅義務人依應分擔之金額所繳
    納之稅款，如有溢繳情事，則該溢繳稅款之公法上退稅請求
    權屬於何人所有，依前述最高行政法院見解，此項請求權應
    屬於實際繳納稅款之人所有，殆無疑義。至原告是否依民法
    第281條規定向他人求償係屬二事，不容混淆。
二、被告答辯意旨略謂︰
  (一)按「納稅義務人應退稅之稅捐，稅捐稽徵機關應先抵繳其積
    欠。並於扣抵後，應即通知該納稅義務人」稅捐稽徵法第29
    條定有明文。次按「遺產稅之納稅義務人如左：．．．二、
    無遺囑執行人者，為繼承人及受遺贈人」為遺產及贈與稅法
    第6條第1項所明定。又「數人負同一債務或有同一債權，而
    其給付可分者，除法律另有規定或契約另有訂定外，應各平
    均分擔或分受之。其給付本不可分而變為可分者，亦同。」
    「繼承人有數人時在分割遺產前各繼承人對於遺產全部為公
    同共有。」民法第271條及第1151條亦有明文。
  (二)第查本件之應納稅額，除丁○○申請按應繼分1/7分單繳納
    ，餘6/7乃經被告以全體繼承人為納稅義務人開單由其他繼
    承人（6人）共同繳納，雖原告乙○○等3人提出繳款支票證
    明該筆稅款係由其3人出資繳納，主張該溢繳稅款之6/7應由
    其3人具領；惟依其3人提示之憑證，本件稅款分別由原告之
    支票繳納，然原告等3人繳納應繼分以外之款項究屬代繳或
    贈與或其他性質？以及實際出資繳稅情形如何？無從得知，
    且另一繼承人戊○○亦曾至被告對原告繳稅之資金來源及溢
    繳退稅按原告訴稱比例退還之作法，表示異議。本件遺產稅
    及系爭溢繳退稅款分別屬公同共有之債務及債權，法未明文
    規定應如何辦理溢繳退稅，惟依最高法院74年台上字第748
    號判例，公同共有人受領公同共有債權之清償，應共同為之
    ，除得全體公同共有人之同意外，無由其中1人或數人單獨
    受領之權，且系爭溢繳退稅款繼承人間既無約定如何領取，
    自應無上開判例及首揭民法第271條除外規定之適用，得按
    原告等各實際繳納遺產稅款之比例退還系爭所溢繳之稅款情
    事。
  (三)次按民法第280條及第281條第1項規定：「連帶債務人相互
    間，除法律另有規定或契約另有訂定外，應平均分擔義務。
    但因債務人中之一人應單獨負責之事由所致之損害及支付之
    費用，由該債務人負擔。」及「連帶債務人中之一人，因清
    償、代物清償、提存、抵銷或混同，致他債務人同免責任者
    ，得向他債務人請求償還各自分擔之部分，並自免責時起之
    利息。」本件原告乙○○等3人如確有代戊○○、庚○○、
    己○○等3人繳納其應分擔部分之稅款，因事涉私權其應由
    渠等依民事途徑解決，以取得向戊○○等3人之求償權。被
    告既將應納稅額之6/7以全體繼承人為納稅義務人開單，由
    繼承人等共同繳納，是系爭溢繳稅款，被告乃依徵課管理之
    稅款退還作業方式辦理退稅，通知全體繼承人會同或出具同
    意書委託代表人領取，並無不當。至最高行政法院93年度判
    字第1037號判決，僅屬個案見解，尚不得援引比附，原告所
    訴，實不足採。
    理  由
一、按「納稅義務人應退稅之稅捐，稅捐稽徵機關應先抵繳其積
    欠。並於扣抵後，應即通知該納稅義務人。」稅捐稽徵法第
    29條定有明文。
二、原告之被繼承人周基巖於86年8月2日死亡，原告申報遺產稅
    案，原經被告核定應納遺產稅額為109,486,379元，並經原
    告不服提起行政救濟中，繼承人（亦即納稅義務人）乙○○
    、丙○○、甲○○、周業裕（歿，繼承人皆拋棄繼承）、丁
    ○○、戊○○、己○○、庚○○等7人，除繼承人丁○○申
    請按其應繼分1/7分單繳納（稅額15,640,911元）外，餘6/7
    稅額（93,845,468元）經被告以全體繼承人為納稅義務人發
    單課徵，旋由原告乙○○及丙○○各繳納1/3稅額36,495,46
    0元，原告甲○○繳納4/21稅額20,854,548元在案。嗣前揭
    遺產稅行政救濟案，於本院93年度訴字第317號訴訟中達成
    和解，被告乃依該和解內容更正核定遺產稅應納稅額為76,7
    22,011元，核算結果原告溢繳稅額有31,620,904元（含加計
    利息及扣抵欠稅後淨額）。原告乃向被告申請按各實際繳款
    人所繳稅款比例分別開立退稅支票退還上開溢繳稅款（丁○
    ○部分業已依其繳納比例退還），經被告以94年11月8日財
    高國稅徵字第0940072630號函予以拒絕等情，有遺產稅繳款
    書、支票影本、被告94年11月8日財高國稅徵字第094007263
    0號函附於原處分卷可稽，且經兩造各自陳明在卷，洵堪信
    實。
三、本件被告以遺產稅及系爭溢繳退稅款分別屬公同共有之債務
    及債權，乃依前揭民法第271條、第1151條、第280條及第28
    1條第1項規定及最高法院74年台上字第748號判例意旨，拒
    絕原告申請按其所繳納稅額比例退還溢繳稅額，固非無據；
    惟查：
  (一)原告之被繼承人周基巖死亡後，原告申報遺產稅案，原經被
    告核定應納遺產稅額為109,486,379元，嗣於行政爭訟中，
    兩造達成和解，被告乃更正核定遺產稅應納稅額為76,722,0
    11元，經核算結果溢繳稅額有31,620,904元（含加計利息及
    扣抵欠稅後淨額）之事實，為兩造所不爭；又被告原核定應
    納遺產稅額109,486,379元，除由繼承人丁○○申請按其應
    繼分1/7分單繳納稅額15,640,911元外，餘6/7稅額93,845,4
    68元則由原告乙○○及丙○○各繳納1/3稅額，分別為36,49
    5,460元，原告甲○○繳納4/21稅額20,854,548元之事實，
    有前揭抬頭具名之支票影本附於原處分卷可佐，且據證人即
    同為繼承人之戊○○、己○○到庭證述詳實，核與原告所述
    相符，是前揭事實，應可認定。
  (二)按「繼承人對於遺產稅之債務，固屬連帶債務，而須就整體
    給付負擔義務，惟其所提出之給付，除有明示外，應認各連
    帶債務人係為清償自己之債務而為給付。故遺產稅如有溢繳
    之情形，亦僅該提出給付之連帶債務人始為就溢繳稅款所生
    稅法上之不當得利返還請求權人，並非當然以全體繼承人為
    連帶債權人，此與司法院釋字第385號解釋無關。」最高行
    政法院93年度判字第1037號判決可資參照。本件被告核定周
    基巖之遺產稅，係由原告及訴外人丁○○按比例繳納，業如
    前述，則該筆溢繳之應退稅款，其法律上之性質顯非全體繼
    承人公同共有，亦非連帶債權，而為各繳款人分別就其繳納
    之金額有對被告請求退還之公法上請求權，被告自應按各繳
    款人所溢繳之金額辦理退稅。蓋遺產稅之債務，固屬連帶債
    務，惟此僅規範於稅務債務之繳納，對於稅額之溢繳，既可
    證明係由特定人繳納，則非屬連帶債權（係指數人依法律或
    法律行為，有同一債權，而各得向債務人為全部給付之請求
    而言），再以上開應退稅款，並無法律規定而成立之公同關
    係，亦無當事人間以契約而成立之公同關係，被告認前開退
    稅款仍屬繼承人全體公同共有，容有誤解。
四、綜上所述，周基巖之遺產稅既係由原告及訴外人丁○○按比
    例繳納，已如前述，則原告依公法上不當得利法律關係提起
    本訴，請求判決命被告退還乙○○10,540,301元，丙○○10
    ,540,301元，甲○○6,023,029元，為有理由，應予准許。
    又本件事證已臻明確，兩造其餘攻擊防禦方法均與判決之結
    果不生影響，爰無逐一論述之必要，併予敘明。
五、據上論結，本件原告之訴為有理由，爰依行政訴訟法第195
    條第1項前段、第98條第3項前段，判決如主文。
中    華    民    國    95    年    10    月   31     日
                  第二庭審判長法  官  江幸垠
                              法  官  簡慧娟
                              法  官  戴見草
以上正本係照原本作成。
如不服本判決，應於判決送達後20日內向本院提出上訴書狀，其
未表明上訴理由者，應於提起上訴後20日內向本院提出上訴理由
書（須按對造人數附繕本）；如於本判決宣示或公告後送達前提
起上訴者，應於判決送達後20日內補提上訴理由書（須附繕本）
。未表明上訴理由者，逕以裁定駁回。
提起上訴應預繳送達用雙掛號郵票7份（每份34元）。
中    華    民    國    95    年    10    月   31     日
                              書記官  蔡玫芳


司法院資訊處製作；財團法人民間司法改革基金會備份。
